ACORDAO-COMPLETO-2565593

ACÓRDÃO 2534/2023 ATA 8/2023 - SEGUNDA CÂMARA

VISTOS, relatados e discutidos estes autos de tomada de contas especial instaurada pelo Fundo Nacional de Desenvolvimento da Educação (FNDE) em decorrência de irregularidades relativas a valores federais transferidos para o Município de Atalaia do Norte/AM no âmbito do Programa Nacional de Apoio ao Transporte Escolar (Pnate) , no exercício de 2008,
ACORDAM os Ministros do Tribunal de Contas da União, reunidos em Sessão da 2ª Câmara, com base nos arts. 1º, I, 16, II, 18,  23, II, da Lei 8.443/1992 e diante das razões expostas pelo Relator, em:
9.1. julgar regulares com ressalva as contas de Rosário Conte Galate Neto e do Município de Atalaia do Norte/AM, dando-lhes quitação;
9.2. notificar os responsáveis e o FNDE a respeito deste acórdão.

Tomada de contas especial instaurada pelo Fundo Nacional de Desenvolvimento da Educação - FNDE, em desfavor do Sr. Rosário Conte Galate Neto, Prefeito Municipal de Atalaia do Norte  AM na gestão 2005-2008, em razão de irregularidades na execução dos recursos recebidos por força do Programa Nacional de Apoio ao Transporte Escolar - Pnate, no exercício de 2008 (aplicação em finalidade diversa daquela previamente pactuada, sem autorização prévia do órgão repassador, em benefício do ente federado - compra de um micro ônibus; e pagamento indevido de tarifas bancárias).

Segunda Câmara

Fundo Nacional de Desenvolvimento da Educação  (FNDE) e Município de Atalaia do Norte/AM

3. Responsáveis: Rosário Conte Galate Neto (ex-prefeito, CPF XXX.569.972-XX) e Município de Atalaia do Norte/AM (CNPJ 04.530.713/0001-18)

13.1. Ministros presentes: Vital do Rêgo (Presidente), Augusto Nardes, Aroldo Cedraz e Antonio Anastasia (Relator).
13.2. Ministro-Substituto presente: Marcos Bemquerer Costa.

ANTONIO ANASTASIA

Este processo trata da tomada de contas especial instaurada pelo Fundo Nacional de Desenvolvimento da Educação (FNDE) em decorrência de irregularidades relativas a valores federais transferidos para o Município de Atalaia do Norte/AM no âmbito do Programa Nacional de Apoio ao Transporte Escolar (Pnate) , no exercício de 2008.
2. Com a anuência posterior do Ministério Público de Contas (peça 60) , a então SecexTCE, atual AudTCE (peças 57-59) , propõe o arquivamento do processo, conforme a instrução transcrita a seguir (peça 57) :
"INTRODUÇÃO
Cuidam os autos de tomada de contas especial instaurada pelo Fundo Nacional de Desenvolvimento da Educação - FNDE, em desfavor do Sr. Rosário Conte Galate Neto, Prefeito Municipal de Atalaia do Norte - AM na gestão 2005-2008, em razão de irregularidades na execução dos recursos recebidos por força do Programa Nacional de Apoio ao Transporte Escolar - Pnate, no exercício de 2008 (aplicação em finalidade diversa daquela previamente pactuada, sem autorização prévia do órgão repassador, em benefício do ente federado - compra de um micro ônibus; e pagamento indevido de tarifas bancárias) .
HISTÓRICO
Em 26/10/2020, com fundamento na IN/TCU 71/2012, alterada pela IN/TCU 76/2016 e DN/TCU 155/2016, o dirigente do Fundo Nacional de Desenvolvimento da Educação autorizou a instauração da tomada de contas especial (peça 1) . O processo foi registrado no sistema e-TCE com o número 2693/2020.
Os recursos repassados pelo FNDE ao município de Atalaia do Norte - AM, no âmbito do Programa Nacional de Apoio ao Transporte Escolar (Pnate) - exercício 2008, totalizaram R$ 276.296,94 (peça 4) , que, acrescidos dos rendimentos da aplicação financeira, no valor de R$ 3.253,41, perfizeram o montante de R$ 279.550,35 (peça 14) .
A prestação de contas foi enviada em 14/08/2009, conforme peça 6, e, após análise da mesma, foi emitido o Parecer nº 600/2018-DIAFI/COPRA/CGAPC/DIFIN/FNDE (peça 14) , concluindo pela irregularidade da compra de um micro-ônibus, tendo em vista a aplicação de recursos federais em finalidade diversa daquela previamente pactuada, sem autorização prévia do órgão repassador, ainda que em benefício do ente federado.
Além disso, constatou-se o pagamento indevido de tarifas bancárias. Nesse particular, a jurisprudência do TCU é no sentido de que não cabe condenação em débito decorrente de despesas oriundas da simples utilização da conta corrente, desde que não seja consequência de comportamento inadequado por parte do titular da conta bancária, conforme Acórdão 912/2014-TCU-Plenário, 6.197/2016-TCU-1ª Câmara, 4.661/2017-TCU-1ª Câmara, todos da relatoria do Ministro Benjamin Zymler, e Acórdão 7596/2017-TCU-Segunda Câmara, da relatoria do Ministro Augusto Nardes. Contudo, no caso concreto, verificou-se a ocorrência de pagamento de tarifas bancárias resultante de comportamento incompatível com a boa prática bancária, consistente no pagamento de tarifa sobre o extrato bancário, razão por que se impôs a imputação de débito ao responsável.
Vale destacar que o responsável apresentou defesa ao FNDE, através da Carta Resposta 005/2015, de 2/9/2015 (peça 20) , as quais foram analisadas no referido Parecer nº 600/2018-DIAFI/COPRA/CGCAP/DIFIN, e a conclusão pela irregularidade mencionada acima foi mantida.
O fundamento para a instauração da Tomada de Contas Especial, conforme consignado na matriz de responsabilização elaborada pelo tomador de contas, foi a constatação das seguintes irregularidades:
Aplicação de recursos federais em finalidade diversa daquela previamente pactuada, sem autorização prévia do órgão repassador, em benefício do ente federado - Efetuou a compra de um micro-ônibus.
Pagamento indevido de tarifas bancárias, no âmbito do Programa Nacional de Apoio ao Transporte Escolar (Pnate) .
O responsável arrolado na fase interna foi devidamente comunicado e, diante da ausência de justificativas suficientes para elidir as irregularidades e da não devolução dos recursos, instaurou-se a tomada de contas especial.
No Relatório de TCE nº 405/2020 - DIREC/COTCE/CGAPC/DIFIN-FNDE/MEC (peça 22) , o tomador de contas concluiu que o prejuízo importaria no valor original de R$ 170.002,90, imputando-se a responsabilidade a Rosário Conte Galate Neto, Prefeito Municipal de Atalaia do Norte - AM no período de 1/1/2005 a 31/12/2008, na condição de gestor dos recursos.
Em 22/1/2021, a Controladoria-Geral da União emitiu o relatório de auditoria (peça 26) , em concordância com o relatório do tomador de contas. O certificado de auditoria e o parecer do dirigente do órgão de controle interno concluíram pela irregularidade das presentes contas (peças 27 e 28) .
Em 28/1/2021, o ministro responsável pela área atestou haver tomado conhecimento das conclusões contidas no relatório e certificado de auditoria, bem como do parecer conclusivo do dirigente do órgão de controle interno, manifestando-se pela irregularidade das contas, e determinou o encaminhamento do processo ao Tribunal de Contas da União (peça 29) .
ANÁLISE DOS PRESSUPOSTOS DE PROCEDIBILIDADE DA IN/TCU 71/2012
Avaliação de Viabilidade do Exercício do Contraditório e Ampla Defesa
Verificou-se que não houve o transcurso de mais de dez anos desde o fato gerador sem que tenha havido a notificação do responsável pela autoridade administrativa federal competente (art. 6º, inciso II, c/c art. 19 da IN/TCU 71/2012, modificada pela IN/TCU 76/2016) , uma vez que o fato gerador da irregularidade sancionada ocorreu em 7/11/2008, haja vista que o vencimento do prazo para prestação de contas deu-se em 15/4/2009, e o responsável foi notificado sobre as irregularidades pela autoridade administrativa competente conforme abaixo:
Rosário Conte Galate Neto, por meio do ofício acostado à peça 8, recebido em 6/8/2015, conforme AR (peça 9) .
Valor de Constituição da TCE
Verificou-se, ainda, que o valor atualizado do débito apurado (sem juros) em 1/1/2017 é de R$ 282.527,84, portanto superior ao limite mínimo de R$ 100.000,00, na forma estabelecida conforme os arts. 6º, inciso I, e 19 da IN/TCU 71/2012, modificada pela IN/TCU 76/2016.
OUTROS PROCESSOS/DÉBITOS NOS SISTEMAS DO TCU COM OS MESMOS RESPONSÁVEIS
Informa-se que só foram encontrados processos encerrados no Tribunal com o mesmo responsável, e que só foi encontrado um débito imputável a ele no banco de débitos existente no sistema e-TCE:
	Responsável
	Débito inferior

	Rosário Conte Galate Neto
	3140/2021 (R$ 43.398,31) - Dano inferior ao limite de instauração da TCE cadastrado

A tomada de contas especial estava, assim, devidamente constituída e em condição de ser instruída.
EXAME TÉCNICO			
Da análise dos documentos presentes nos autos, verificou-se que o Sr. Rosário Conte Galate Neto, Prefeito Municipal de Atalaia do Norte - AM na gestão 2005-2008, era a pessoa responsável pela gestão e execução dos recursos federais recebidos à conta do Programa Nacional de Apoio ao Transporte Escolar (Pnate) - exercício 2008, tendo o prazo final para apresentação da prestação de contas expirado em 15/4/2009.
A referida prestação de contas foi enviada em 14/08/2009, conforme peça 6, e, após análise da mesma, foi emitido o Parecer nº 600/2018-DIAFI/COPRA/CGAPC/DIFIN/FNDE (peça 14) , concluindo pela irregularidade da compra de um micro-ônibus, tendo em vista a aplicação de recursos federais em finalidade diversa daquela previamente pactuada, sem autorização prévia do órgão repassador, ainda que em benefício do ente federado, bem como o pagamento indevido de tarifas bancárias, devendo assim ser o Sr. Rosário Conte Galate Neto ser responsabilizado pela ocorrência de tais irregularidades.
Verificou-se, ainda, que deveria ser responsabilizado também o Município de Atalaia do Norte - AM, pois, considerando que as despesas irregulares foram realizadas em benefício do ente federado, porém, em finalidade diversa da inicialmente pactuada, na linha do que determina a Decisão Normativa TCU 57/2004, cabe ao ente federado a obrigação de recompor, com recursos próprios, os valores gastos indevidamente, atualizados monetariamente, ao órgão ou entidade repassadora dos recursos.
Concluiu-se, assim, na instrução inicial, com  concordância do corpo diretivo (peças 33-35) , pela necessidade de realização da citação dos responsáveis, nestes termos:
a) Realizar a citação, com fundamento nos arts. 10, § 1º, e 12, incisos I e II, da Lei 8.443/1992 c/c o art. 202, incisos I e II, do RI/TCU, para que, no prazo de quinze dias, o responsável abaixo indicado, em decorrência das condutas praticadas, apresente alegações de defesa e/ou recolha, aos cofres especificados, a quantia abaixo indicada, atualizada monetariamente a partir da respectiva data até o efetivo recolhimento, abatendo-se na oportunidade a quantia eventualmente ressarcida, na forma da legislação em vigor, que geraram as irregularidades demonstradas a seguir:
Débito relacionado solidariamente ao responsável Rosário Conte Galate Neto (CPF: XXX.569.972-XX) , Prefeito Municipal de Atalaia do Norte - AM, no período de 1/1/2005 a 31/12/2008, na condição de gestor dos recursos, e ao Município de Atalaia do Norte - AM (CNPJ: 04.530.713/0001-18) , na condição de ente federado convenente.
Irregularidade: aplicação de recursos federais em finalidade diversa daquela previamente pactuada, sem autorização prévia do órgão repassador, em benefício do ente federado - Efetuou a compra de um micro-ônibus.
Evidências da irregularidade: documentos técnicos presentes nas peças 6 e 14.
Normas infringidas: Art. 66, do Decreto 93.872/1986, e art. 15, incisos I e III, da Resolução CD/FNDE nº 10, de 07 de abril de 2008.
Cofre credor: Fundo Nacional de Desenvolvimento da Educação.
	Data de ocorrência
	Valor histórico (R$) 

	7/11/2008
	170.000,00

Valor atualizado do débito (sem juros) em 19/4/2022: R$ 373.540,03.
Condutas:
	- Rosário Conte Galate Neto (CPF: XXX.569.972-XX) : autorizar o benefício indevido de recursos federais por parte do município para realização de ações específicas, no âmbito do instrumento em questão.
	- Município de Atalaia do Norte - AM (CNPJ: 04.530.713/0001-18) : beneficiar-se indevidamente de recursos federais para realização de ações específicas, no âmbito do instrumento em questão, cuja finalidade foi desvirtuada em prol do ente federado.
Nexo de causalidade: O benefício indevido dos recursos federais resultou no desvio de finalidade na aplicação dos recursos do instrumento.
Culpabilidade: não há excludentes de ilicitude, de culpabilidade e de punibilidade; é razoável supor que o responsável tinha consciência da ilicitude de sua conduta; era exigível conduta diversa da praticada, qual seja, utilizar por meio dos seus gestores os recursos financeiros disponíveis na finalidade específica para a qual foram destinados.
Débito relacionado somente ao responsável Rosário Conte Galate Neto (CPF: XXX.569.972-XX) , Prefeito Municipal de Atalaia do Norte - AM, no período de 1/1/2005 a 31/12/2008, na condição de gestor dos recursos.
Irregularidade: pagamento indevido de tarifas bancárias, no âmbito do Programa Nacional de Apoio ao Transporte Escolar (Pnate) .
Evidências da irregularidade: documentos técnicos presentes nas peças 7 e 14.
Normas infringidas: art. 7º, alínea 'd', inciso I, da Resolução CD/FNDE nº 10, de 07 de abril de 2008.
Cofre credor: Fundo Nacional de Desenvolvimento da Educação.
	Data de ocorrência
	Valor histórico (R$) 

	30/10/2008
	2,90

Valor atualizado do débito (sem juros) em 19/4/2022: R$ 6,40.
Conduta: pagar indevidamente tarifas bancárias decorrentes de movimentação anormal da conta específica do instrumento em questão.
Nexo de causalidade: O pagamento indevido de tarifas bancárias resultou na realização de despesas incompatíveis com o objetivo do instrumento em questão, acarretando dano ao erário.
Culpabilidade: não há excludentes de ilicitude, de culpabilidade e de punibilidade; é razoável supor que o responsável tinha consciência da ilicitude de sua conduta; era exigível conduta diversa da praticada, qual seja, utilizar os recursos federais recebidos só apenas para o pagamento de tarifas bancárias decorrentes de serviços bancários necessários e inevitáveis para a manutenção da conta corrente específica e para a execução do objeto do ajuste.
b) Informar ao responsável que, caso venha a ser condenado pelo Tribunal, os débitos ora apurados serão acrescidos de juros de mora, nos termos do § 1º do art. 202 do RI/TCU;
c) Esclarecer ao responsável, em obediência ao art. 12, § 2º, da Lei 8.443/1992, e ao art. 12, inciso VI, da Resolução TCU 170/2004, que o recolhimento tempestivo do débito somente saneará o processo caso seja reconhecida a sua boa-fé e não se constate outra irregularidade nas contas;
d) Encaminhar cópia da presente instrução ao responsável, a fim de subsidiar a apresentação de suas alegações de defesa e/ou razões de justificativa; e
e) Esclarecer ao responsável, em obediência ao art. 12, § 3º, da Lei 8.443/1992, e ao art. 12, inciso VII, da Resolução TCU 170/2004, que o não atendimento à citação ou à audiência implicará revelia, para todos os efeitos, dando-se prosseguimento ao processo.
Em cumprimento ao pronunciamento da Unidade (peça 35) , foi efetuada a citação dos responsáveis:
	Ofício
	Data de Recebimento do Ofício
	Nome do Recebedor do Ofício
	Observação
	Fim do Prazo para Defesa

	16826/2022-TCU/Seproc, de 25/4/2022 (peça 38) , ao Sr. Rosário Conte Galate Neto
	6/5/2022, conforme AR de peça 40
	Ciro Amaury
	Ofício entregue no endereço do responsável
	23/5/2022

	16/2022-TCU/Seproc, de 25/4/2022 (peça 39) , ao Município de Atalaia do Norte/AM
	23/5/2022, conforme AR de peça 48
	Nerivânia Garcia Batista
	Ofício entregue no endereço do responsável
	7/6/2022

Em 20/6/2022, o Município de Atalaia do Norte/AM, após pedir prorrogação do prazo para atender à citação, conforme peças 41-46, apresentou, através de seu advogado (procuração à peça 45) , suas alegações de defesa, à peça 49, a seguir analisadas.
Em 22/7/2022, o Sr. Rosário Conte Galate Neto apresentou, através de sua advogada (procuração à peça 52) , suas alegações de defesa, às peças 53-56, também a seguir analisadas.
Alegações de defesa do Município de Atalaia do Norte/AM
O Município de Atalaia do Norte/AM, sob a gestão do Prefeito Denis Linder Roger de Paiva, alega, preliminarmente, ter ocorrido a prescrição da pretensão punitiva decenal, 'com ancoradouro no art. 205 do Código Civil e no Incidente de Uniformização de Jurisprudência deste Tribunal, nos termos do Acórdão n.º 1.441/2016-TCU', tendo em vista 'que a irregularidade se deu em 7/11/2008, com a autorização para instauração da tomada de contas em 26/10/2020 pelo FNDE, ocorrendo a citação da municipalidade 23/05/2022', ou seja, após 13 anos após sua constatação.
No mérito, caso não aceita a preliminar acima, destaca que 'é atribuído à Municipalidade o fato de ter se beneficiado indevidamente de recursos federais' para a realização de ações específicas, cuja finalidade foi desvirtuada, pois o gestor municipal da época utilizou os recursos do PNATE, destinados a subsidiar o transporte escolar dos alunos da rede pública municipal, na aquisição de um micro ônibus para a Municipalidade.
Aduz, assim, que tal gestor 'investiu de forma incorreta o recurso, mas com o mesmo propósito para que foi destinado, ou seja, em atender os alunos da rede pública municipal com transporte escolar, quando este adquiriu o micro ônibus', não havendo dolo ou má-fé em sua conduta, nem tendo ocorrido danos ao erário, ou atentado ao princípio da moralidade administrativa.
Desse modo, entende que não cabe pretensão de ressarcimento ao erário, já que esta visa a reparação de prejuízos causados ao patrimônio público por atos ilícitos, 'o que não é o caso dos autos', e volta a alegar a ocorrência da prescritibilidade de ações de ressarcimento ao erário, já que, segundo o entendimento do Superior Tribunal Federal - STF, no julgamento do Tema 897 da Repercussão Geral, 'somente são imprescritíveis as ações de ressarcimento fundadas na prática de ato de improbidade administrativa doloso tipificado pela lei 8.429/92' (RE 852475, Relator: Ministro Alexandre de Moraes, Redator (a) para o Acórdão: Ministro Edson Fachin, Tribunal Pleno, julgado em 8/8/18, DJe 058, Divulgado em 22/3/19 e Publicado em 25/3/19) .
Alegações de defesa do Sr. Rosário Conte Galate Neto
O teor da defesa apresentada pelo Sr. Rosário Conte Galate Neto é praticamente igual ao da defesa do Município de Atalaia do Norte/AM, alegando em síntese, preliminarmente, a ocorrência da prescrição da pretensão punitiva decenal, 'com ancoradouro no art. 205 do CC e no Incidente de Uniformização de Jurisprudência deste Tribunal, nos termos do Acórdão n.º 1.441/2016- TCU', e, caso não seja aceita a preliminar, sejam julgadas, no mérito, procedentes as alegações de defesa, 'por não se tratar de ação imprescritível, pela ausência nos autos da prática de ato de improbidade administrativa doloso, por isso, já se encontrando prescrita a possibilidade de ressarcimento'.
Nesse sentido, destaca a ausência de danos ao erário público, tendo sido apontada no processo, segundo ele, 'uma simples irregularidade formal', pois a única evidência concreta 'é que a compra do bem móvel foi efetuado e o serviço foi integralmente cumprido', justificando assim seu pagamento.
Aduz ainda que, ao analisar minuciosamente a instrução do processo, 'verifica-se que as investigações foram concebidas de forma infundada, ou seja, sem qualquer evidência concreta', pois as 'declarações que instruíram o processo até o momento, sequer indicam a ocorrência do fato apontado como típico', estando ausente, portanto, 'qualquer lastro probatório sobre a não utilização da verba federal para seu destino, bem como a má-fé na constituição do ato administrativo'.
Anexou a seguinte documentação:
Comprovante bancário do recolhimento do valor de R$ 6,50, efetuado em 7/7/2022, referente ao pagamento indevido de tarifas bancárias com recursos do Pnate/2008 (peça 51) ;
Registro de entrega do Ofício 16826/2022-TCU/Seproc na residência do responsável, em 2/7/2022;
Declaração emitida pelo Prefeito Municipal de Atalaia do Norte/AM, Sr. Denis Linder Roger de Paiva, de que o micro-ônibus adquirido com recursos do Pnate/2008 está em posse da Secretaria Municipal de Transportes daquele Município, estando em funcionamento, e que o referido veículo foi reformado para continuar atendendo as demandas dos alunos daquele Município (peça 56) ;
Fotografias de um ônibus com o logotipo 'Escolar' e 'Programa Caminho da Escola' (peças 55-56) .
Análise das alegações de defesa do Município de Atalaia do Norte/AM e do Sr. Rosário Conte Galate Neto
As alegações de defesa preliminares dos responsáveis, referentes à ocorrência das prescrições sancionatória e ressarcitória, merecem ser acolhidas, como exposto a seguir.
Preliminar - Prescrição das Pretensões Sancionatória e Ressarcitória
Quanto às alegações de prescrição das pretensões punitiva e ressarcitória, diante da evolução jurisprudencial relativa à matéria, cumpre destacar, inicialmente, que o Supremo Tribunal Federal - STF, no Recurso Extraordinário - RE 636.886, fixou a tese, com repercussão geral reconhecida, de que 'é prescritível a pretensão de ressarcimento ao erário fundada em decisão de Tribunal de Contas' (Tema 899) . Em que pese o questionamento acerca da abrangência da tese ali firmada, no sentido de que se circunscreveria apenas ao processo de execução da condenação imposta pelo TCU (ou seja, inaplicável à pretensão de ressarcimento exercida no processo de 'conhecimento' da TCE) , verifica-se que o STF, por meio de decisões prolatadas pelas suas duas turmas, tem decidido de forma reiterada que se aplica o prazo prescricional de 5 anos previsto na Lei 9.873/1999 às pretensões sancionatória e ressarcitória a cargo do Tribunal de Contas da União.
Seja por aplicação direta ou por analogia, a orientação sufragada é no sentido de que o prazo de 5 anos é compatível com a tese de que a ação e a execução prescrevem no mesmo prazo (Súmula 150 do STF) , bem como com o fato de que a Lei 9.873/1999 - que regulamenta o exercício de ação punitiva pela Administração Pública Federal, direta e indireta - regeria integralmente a prescrição no âmbito do TCU. Quanto a este último aspecto, o Ministro Luís Roberto Barroso, no voto exarado no julgamento do MS 32.201, embora tenha advertido que a atuação do TCU, em sua acepção clássica, não se qualifica como exercício do poder de polícia, ressaltou que a Lei 9.873/1999 assumiria vocação regulatória geral da prescrição do exercício da competência sancionadora da Administração Pública, sendo sua disciplina aplicável a qualquer ação punitiva da Administração Pública Federal, exceto àquelas esferas em que exista regulamentação específica.
O Supremo Tribunal Federal tem-se pronunciado no sentido de reconhecer não só a aplicação da prescrição quinquenal com fulcro na interpretação da Lei 9.873/1999, mas também a incidência dos marcos interruptivos do prazo prescricional consignados na referida lei, tantas vezes quanto presentes os suportes fáticos (MS 32201, Relator: Min. Roberto Barroso) .
Em relação ao termo inicial da contagem do prazo prescricional, o 'caput' do art. 1º da Lei 9.873/1999 oferece solução que não destoa do modelo adotado pelo TCU no incidente de uniformização de jurisprudência, em que se examinou a prescrição da pretensão punitiva, nos termos do Acórdão 1441/2016-TCU-Plenário - Rel. Min. Benjamin Zymler, com a adição da particularidade de explicitar o caso de infrações permanentes ou continuadas:
a) Regra geral: 'data da prática do ato' (o que equivale a 'ocorrência da irregularidade sancionada') ;
b) Regra especial: 'no caso de infração permanente ou continuada, do dia em que tiver cessado'.
A Lei 9.873/1999, no seu art. 2º, estabelece as causas interruptivas da prescrição punitiva, consoante abaixo transcrito, já na redação conferida pela Lei 11.941/2009:
Art. 2º Interrompe-se a prescrição da ação punitiva:
I - pela notificação ou citação do indiciado ou acusado, inclusive por meio de edital;
II - por qualquer ato inequívoco, que importe apuração do fato;
III - pela decisão condenatória recorrível.
IV - por qualquer ato inequívoco que importe em manifestação expressa de tentativa de solução conciliatória no âmbito interno da administração pública federal.
Bem se vê, portanto, que haveria uma multiplicidade de causas de interrupção da prescrição, conforme se depreende do art. 2º da Lei 9.873/1999. Tal exegese encontra respaldo em precedentes do STF, a exemplo do que se decidiu no julgamento do MS 36067 (Rel. Min. Ricardo Lewandowski) , com destaque para trecho do voto em que o Relator reconhece cinco causas de interrupção da prescrição, in verbis:
 (...) Assim, faz-se necessário levar em consideração que, apesar de os fatos objeto da apuração conduzida pela Corte de Contas remontarem aos anos de 1999 e 2000, período no qual o impetrante era Secretário de Saúde municipal, o Tribunal de Contas da União deu prosseguimento à tomada de contas especial por ter constatado a ocorrência de 5 causas interruptivas da prescrição, a saber: a) relatório de auditoria em conjunto realizada pelo Denasus e pela Secretaria Federal de Controle, lavrado em 06/07/2001, sendo este, certamente, um ato inequívoco que importou a apuração do fato (art. 2º, II, da Lei n. 9.873/1999) ; b) instauração de Tomada de Contas Especial pelo FNS, ocorrida em 05/10/2005, sendo este também, certamente, um ato inequívoco que importou a apuração do fato  (art. 2º, II, da Lei n. 9.873/1999) ; c) a autuação da presente Tomada de Contas Especial no âmbito do Tribunal de Contas da União, ocorrida em 12/08/2008, sendo este também, certamente, um ato inequívoco que importou a apuração do fato  (art. 2º, II, da Lei n. 9.873/1999) ; d) o ato que ordenou a citação do responsável, ora impetrante, ocorrida em 12/07/2010 (art. 2º, I, da Lei n. 9.873/1999) ; e e) o exercício do poder punitivo ocorrido em 20/06/2012, data da prolação do Acórdão 1563/2012-TCU-Plenário (art. 2º, III, da Lei n. 9.873/1999) .
No caso em exame, ocorreu tanto a prescrição ressarcitória como a sancionatória, como veremos a seguir:
O prazo para apresentação da prestação de contas expirou em 15/4/2009, e ela foi enviada em 14/8/2009 (peça 6) ;
A análise financeira da referida documentação só foi realizada em 20/7/2015, mediante a Informação n° 415/2015-DIAFI/COPRA/CGCAP/DIFIN/FNDE (peça 12) , tendo decorrido, assim, mais de 5 (cinco) anos entre um evento e o outro;
O responsável Rosário Conte Galate Neto foi notificado pelo FNDE por meio do Ofício nº 833/2015-DIAFI/COPRA/CGCAP/DIFIN/FNDE, recebido em 6/8/2015, conforme AR (peças 8-9) , manifestando-se através da Carta resposta 005/2015, de 2/9/2015 (peça 20) ;
Foi emitido o Parecer nº 600/2018-DIAFI/COPRA/CGAPC/DIFIN/FNDE, de 5/2/2018 (peça 14) , concluindo pela irregularidade da compra de um micro-ônibus, tendo em vista a aplicação de recursos federais em finalidade diversa daquela previamente pactuada, sem autorização prévia do órgão repassador, ainda que em benefício do ente federado, bem como o pagamento indevido de tarifas bancárias;
Em 26/10/2020, foi autorizada a instauração da tomada de contas especial (peça 1) , tendo os responsáveis sido citados em 6/5/2022 e 23/5/2022, conforme avisos de recebimento dos respectivos ofícios (peças 40 e 48) , decorridos, portanto, mais de 10 (dez) anos da ocorrência da irregularidade sancionada, que se deu em 7/11/2008.
Mérito
Mesmo tendo se configurado a ocorrência da prescrição punitiva e ressarcitória nos autos, examinamos as alegações de defesa dos responsáveis quanto ao mérito, também de teor bastante semelhante, e consideramos que as mesmas poderiam ser acolhidas, como exposto a seguir.
A irregularidade apontada na prestação de contas dos recursos do Pnate/2008, qual seja, a 'aplicação em finalidade diversa daquela previamente pactuada, sem autorização prévia do órgão repassador, em benefício do ente federado - compra de um micro ônibus', estaria em desacordo com o previsto na legislação pertinente, no caso o art. 15, incisos I e III, da Resolução CD/FNDE nº 10, de 07 de abril de 2008. Entretanto, da leitura do inciso III, consideramos que tal despesa pode ser enquadrada como condizente com a finalidade do programa, podendo ser a alegação de defesa correspondente, por esse motivo, acatada pelo Tribunal:
V - DA UTILIZAÇÃO DOS RECURSOS DO PROGRAMA
Art. 15 Os recursos repassados à conta do PNATE destinar-se-ão:
a pagamentos de despesas com reforma, seguros, licenciamento, impostos e taxas, pneus, câmaras e serviços de mecânica em freio, suspensão, câmbio, motor, elétrica e funilaria, recuperação de assentos, combustível e lubrificantes do veículo ou, no que couber, da embarcação utilizado para o transporte de alunos do ensino fundamental público, residentes em área rural, observados os seguintes aspectos:
a. somente poderão ser custeadas despesas com seguros, licenciamento, impostos e taxas, se forem referentes ao ano em curso;
b. o veículo ou embarcação deverá possuir Certificado de Registro de Veículo ou Registro de Propriedade da Embarcação em nome do EEx e apresentar-se devidamente regularizado junto ao órgão competente;
c. as despesas com combustível e lubrificantes não poderão exceder a R$ 3.000,00 (três mil reais) , quando o valor da parcela mensal for de até R$ 15.000,00 (quinze mil reais) , e a 20% (vinte por cento) da parcela mensal quando o seu valor for superior a R$ 15.000,00 (quinze mil reais) ;
d. não poderão ser apresentadas despesas com tarifas bancárias, multas, pessoal, tributos federais, estaduais, distritais ou municipais quando não incidentes sobre materiais adquiridos e serviços contratados para consecução dos objetivos do Programa;
e. todas as despesas apresentadas deverão guardar compatibilidade com a marca, modelo e o ano do veículo ou da embarcação;
f. as despesas com os recursos do PNATE deverão ser executadas diretamente pelos EEx de conformidade com a lei aplicável à espécie.
 (...) 
III.a implementação de outros mecanismos, não previstos nos incisos anteriores, que viabilizem a oferta de transporte escolar para o acesso e permanência dos alunos nas escolas do ensino fundamental público, residentes em área rural, desde que previamente aprovados pelo FNDE. (grifo nosso) 
Por outro lado, como se verificou que o exame dos eventos inerentes à apuração da irregularidade apurada nestes autos e à instauração da TCE evidenciou a ocorrência da prescrição punitiva e ressarcitória na fase interna, propugna-se pelo arquivamento dos autos, devido à ausência de pressuposto processual de constituição e de desenvolvimento válido e regular desta Tomada de Contas Especial, com fundamento nos arts. 169, inciso VI, e 212 do RI/TCU.
CONCLUSÃO
A partir dos elementos constantes dos autos, foi possível verificar que os recursos repassados ao Município de Atalaia do Norte/AM, no âmbito do Programa Nacional de Apoio ao Transporte Escolar - PNATE, no exercício de 2008, deveriam ser integralmente gastos na gestão do Sr. Rosário Conte Galate Neto, tendo sido constatadas as seguintes irregularidades na execução dos mesmos: aplicação em finalidade diversa daquela previamente pactuada, sem autorização prévia do órgão repassador, em benefício do ente federado - compra de um micro ônibus, e pagamento indevido de tarifas bancárias.
Verificou-se ainda que deveria ser responsabilizado também o Município de Atalaia do Norte - AM, pois, considerando que as despesas irregulares foram realizadas em benefício do ente federado, porém, em finalidade diversa da inicialmente pactuada, na linha do que determina a Decisão Normativa TCU 57/2004, cabe ao ente federado a obrigação de recompor, com recursos próprios, os valores gastos indevidamente, atualizados monetariamente, ao órgão ou entidade repassadora dos recursos.
Promovida a citação dos responsáveis, ambos apresentaram alegações de defesa questionando, preliminarmente, a ocorrência da prescrição das pretensões sancionatória e ressarcitória, o que efetivamente se configurou, tendo em vista o intervalo de mais de cinco anos entre a apresentação da prestação de contas dos recursos e o exame da mesma pelo órgão repassador.
No entanto, como se viu, a irregularidade apontada na prestação de contas dos recursos do Pnate/2008 poderia ser enquadrada no inciso III do art. 15 da Resolução CD/FNDE nº 10, de 07 de abril de 2008. Por conseguinte, tal despesa pode ser reputada como condizente com a finalidade do programa, podendo ser a alegação de defesa correspondente, por esse motivo, acatada pelo Tribunal.
Ante o exposto, configurada a ocorrência da prescrição punitiva e ressarcitória na fase interna, propõe-se o arquivamento dos autos, em função da ausência de pressuposto processual de constituição e de desenvolvimento válido e regular desta Tomada de Contas Especial, com fundamento nos arts. 169, inciso VI, e 212 do RI/TCU.
PROPOSTA DE ENCAMINHAMENTO
47.	Diante do exposto, submetem-se os autos à consideração superior, propondo:
a) arquivar o presente processo, com fundamento nos arts. 169, inciso VI, e 212 do RI/TCU;
b) dar ciência da deliberação que vier a ser proferida aos responsáveis e ao Fundo Nacional de Desenvolvimento da Educação - FNDE, para conhecimento."
É o Relatório.

não há

Procuradora-Geral Cristina Machado da Costa e Silva

TOMADA DE CONTAS ESPECIAL. PROGRAMA NACIONAL DE APOIO AO TRANSPORTE ESCOLAR (PNATE), EXERCÍCIO DE 2008. AQUISIÇÃO DE MICRO-ÔNIBUS SEM AUTORIZAÇÃO PRÉVIA DO FUNDO NACIONAL DE DESENVOLVIMENTO DA EDUCAÇÃO (FNDE), NÃO PERMITIDA NOS NORMATIVOS ENTÃO VIGENTES DO PROGRAMA. CITAÇÃO. ACOLHIMENTO PARCIAL DAS ALEGAÇÕES DE DEFESA. DESPESA CONSIDERADA REGULAR, EM CARÁTER EXCEPCIONAL. APLICAÇÃO DA RESOLUÇÃO TCU 344/2022 IMPLICARIA O CONTAS REGULARES COM RESSALVA. QUITAÇÃO. RECONHECIMENTO DA PRESCRIÇÃO DAS PRETENSÕES PUNITIVA E RESSARCITÓRIA.

TOMADA DE CONTAS ESPECIAL (TCE)

SecexTCE, atual AudTCE

Este processo trata da tomada de contas especial instaurada pelo Fundo Nacional de Desenvolvimento da Educação (FNDE) em decorrência de irregularidades relativas a valores federais transferidos para o Município de Atalaia do Norte/AM no âmbito do Programa Nacional de Apoio ao Transporte Escolar (Pnate) , no exercício de 2008.
2. A irregularidade que justificou a abertura da TCE foi a aquisição de um micro-ônibus e o pagamento indevido de tarifas bancárias, caracterizando a utilização dos valores federais em despesas distintas das previstas em normativos pertinentes ao programa e, no caso do veículo, sem que houvesse a autorização prévia do FNDE.
3. Com a anuência posterior do Ministério Público de Contas (peça 60) , a então SecexTCE, atual AudTCE (peças 57-59) , propõe o arquivamento do processo, em razão da prescrição das pretensões punitiva e ressarcitória.
4. A respeito da prescrição, de acordo com art. 4º, II, da Resolução TCU 344/2022, em casos como o que se analisa, a contagem do prazo prescricional inicia-se na data da apresentação da prestação de contas ao órgão competente para a sua análise inicial, o que ocorreu em 14/8/2009 (peça 6) .
5. No que concerne à interrupção do prazo prescricional, o art. 5º da resolução prevê que ela pode ocorrer: pela notificação, oitiva, citação ou audiência do responsável; por qualquer ato inequívoco de apuração do fato; por qualquer ato inequívoco de tentativa de solução conciliatória; ou pela decisão condenatória recorrível. 
6. Ocorre que o primeiro ato capaz de interromper a contagem foi praticado apenas em 20/7/2015, com a realização da análise financeira das contas apresentadas, por meio do documento denominado Informação  415/2015-DIAFI/COPRA/CGCAP/DIFIN/FNDE (peça 12) . Ressalto que não há menção alguma a outro ato que tenha sido realizado anteriormente a esse, seja no Relatório do Tomador de Contas (peça 22) , seja em qualquer outro documento dos autos.
7. Assim sendo, verifica-se que, de fato, transcorreu período temporal superior ao quinquênio entre a prestação das contas e o primeiro ato interruptivo, caracterizando, assim, a prescrição quinquenal prevista no art. 2º da Resolução TCU 344/2022.
8. Não obstante essa conclusão, duas questões me chamam à atenção em relação ao mérito e induzem a examiná-lo.
9. A primeira é quanto ao valor absolutamente insignificante do pagamento de tarifas bancárias, de R$ 2,90, data-base 30/10/2008. Por óbvio, essa ínfima quantia não macularia, por si só, as contas dos responsáveis. 
10. A segunda é relativa à natureza da aquisição que foi impugnada. Trata-se de compra de micro-ônibus para transporte escolar com recursos do Programa Nacional de Apoio ao Transporte Escolar. Em relação ao uso desse veículo, não há informações nos autos que infirmem os dados constantes nos documentos que integram as contas, no sentido de que estava sendo utilizado para o transporte escolar de crianças.
11. Compreendo que a norma então vigente que dispunha sobre o Pnate, a Resolução CD/FNDE 10/2008, previa, em seu art. 15, que os valores do programa seriam, em regra, empregados em despesas correntes ou na contratação de serviços de terceiros, nestes termos (grifos acrescidos) :
"Art. 15 Os recursos repassados à conta do PNATE destinar-se-ão:
I - a pagamentos de despesas com reforma, seguros, licenciamento, impostos e taxas, pneus, câmaras e serviços de mecânica em freio, suspensão, câmbio, motor, elétrica e funilaria, recuperação de assentos, combustível e lubrificantes do veículo ou, no que couber, da embarcação utilizado para o transporte de alunos do ensino fundamental público, residentes em área rural, observados os seguintes aspectos:
 (...) 
II - a pagamento de serviços contratados junto a terceiros, observados os seguintes aspectos:
 (...) 
III - a implementação de outros mecanismos, não previstos nos incisos anteriores, que viabilizem a oferta de transporte escolar para o acesso e permanência dos alunos nas escolas do ensino fundamental público, residentes em área rural, desde que previamente aprovados pelo FNDE."
12. Todavia, como se percebe, o inciso III permitia que fosse adotada outra solução não prevista no normativo, com a condição de que isso fosse aprovado previamente pelo FNDE, o que não ocorreu com a aquisição do micro-ônibus em discussão.
13. Ainda que seja forçoso reconhecer essa falha do ex-prefeito de não solicitar oportunamente a aprovação da entidade federal, considero que seria de rigor excessivo condenar o município à devolução integral do valor do veículo, uma vez que, pelo que consta nos autos, pode-se concluir que ele foi efetivamente utilizado em atividade aderente aos objetivos do programa. A falta, que, no caso em exame, considero de menor gravidade, restringiu-se à não submissão prévia dessa compra à aprovação do FNDE.
14. Enfim, embora este Tribunal pudesse arquivar o feito por concluir pela prescrição das pretensões punitivas, entendo ser mais adequado e justo que, diante do contexto descrito, as contas dos responsáveis sejam julgadas regulares com ressalva, sendo-lhes dada quitação.
Ante o exposto, voto para que seja adotado o acórdão que ora submeto ao Colegiado.
TCU, Sala das Sessões, em 4 de abril de 2023.
ANTONIO ANASTASIA 
Relator